【裁判字號】    98,重訴,452
【裁判日期】    990312
【裁判案由】    不動產所有權移轉登記
【裁判全文】
臺灣臺北地方法院民事判決             98年度重訴字第452號
原      告  戊○○原名：蔡.
訴訟代理人  陳傳中律師
複代理人    甲○○
被      告  穎立企業股份有限公司
法定代理人  乙○○
            丙○○
訴訟代理人  張泰昌律師
複代理人    李詩楷律師
            陳淑玲律師
上列當事人間請求不動產所有權移轉登記事件，本院於民國99年
2月11日言詞辯論終結，判決如下：
    主  文
原告之訴駁回。
訴訟費用由原告負擔。
    事實及理由
一、原告起訴主張：
  (一)原告於民國78年6月5日向林許滿購買臺北市○○街359巷1弄
    2號3樓房屋、向被告購買該屋持分基地即如附表編號1所示
    之土地，價金以房屋權狀記載之坪數計算，每坪新臺幣（下
    同）20萬元，該屋為81.60平方公尺，換算為24.68坪，房地
    總價金為493萬6千元，原告共計支付價金500萬元，逾付6萬
    4千元。原告又於79年5月10日向林許滿購買臺北市○○街35
    7號3樓房屋、向被告購買該屋持分基地即如附表編號2所示
    之土地，價金亦以房屋權狀記載之坪數計算，每坪23萬2千
    元，該屋為81.60平方公尺，換算為24.68坪，房地總價金為
    572萬5760元，原告共計支付價金270萬元，尚須支付302萬
    5760元。林許滿有依約將上開房屋移轉登記予原告配偶丁○○（原名：蔡黃嬌），但因土地增值稅核算問題，被告一時
    之間無法移轉土地予原告，故雙方約定在全部不動產移轉登
    記之後再結算餘額，多退少補，其後，因被告法定代理人林
    竹根、大股東林許滿相繼死亡，原告一直與被告已死亡股東
    之繼承人乙○○溝通，希望能辦理土地移轉登記，乙○○說
    等她辦完繼承登記，一定會將土地移轉登記予原告，然迄今
    仍未辦理，為此依兩造間之買賣契約，提起本件訴訟。
  (二)對被告抗辯所為之陳述：
  1.被告於74年6月20日已經撤銷登記，因被告係家族企業，故
    被告公司全體董事、股東授權董事長林竹根、監察人林許滿
    進行清理資產，被告董事長林竹根、監察人林許滿代表被告
    與原告簽訂不動產買賣契約，兩造間不動產買賣契約自已成
    立。
  2.林許滿有與原告約定，先將建物所有權移轉與原告所指定之
    丁○○（原名：蔡黃嬌），至於土地等處裡好土地增值稅之
    後，再行移轉所有權予原告，原告答應林許滿之請求，雙方
    並於82年12月27日至地政機關辦理建物所有權移轉登記。因
    此原告請求權可以行使之時間應在82年12月27日之後，故原
    告請求權時效完成之時間，應在97年12月26日之後。並聲明
    ：被告應將如附表編號1、2所示之土地所有權移轉登記予原
    告。
二、被告之抗辯：
  (一)細繹原告起訴所附證物訂金收據，形式上係以林竹根、林許
    滿名義簽署，查其2人係被告法定代理人乙○○、丙○○之
    父、母，林竹根於80年2月4日亡故、林許滿於83年2月9日亡
    故，被告實難確認前揭訂金收據之形式上或實質上真正，原
    告自應就此提出正本查驗並善盡舉證之責。
  (二)縱認原告起訴所附證物形式上為真正，原告所依據之訂金收
    據，是否可證明被告確為契約當事人、買賣契約業已簽立、
    買賣契約合意之內容為何、被告是否確有履行不動產移轉登
    記之義務等情，仍有疑問，原告自應負就此舉證責任。再者
    ，房屋之部分已過戶，亦無法證明被告負有先將如附表編號
    1、2所示土地移轉登記之義務。
  (三)原告主張之法律關係既係買賣契約，縱原告與林竹根、林許
    滿確有買賣之合意，自其所主張締約之日至原告提出本件訴
    訟時，顯已逾15年，本件請求權應已罹於時效而消滅，被告
    自得提出時效抗辯。並聲明：如主文第1項所示。
三、兩造不爭執之事實：
  (一)被告於63年11月25日買受臺北市○○區○○段104-10、104-
    11地號土地應有部分各1/2，並於64年7月25日辦妥所有權移
    轉登記。
  (二)被告於74年6月20日經主管機關公告撤銷登記，撤銷登記前
    登記之董事長為林竹根，常務董事為乙○○、丙○○，董事
    為林美吟、林勳輝、林美賢，監察人為林許滿。其中林竹根
    （80年2月4日歿）與林許滿（83年2月9日歿）為夫妻，其餘
    董事均為渠等子女。
  (三)坐落臺北市○○區○○段104-10、104-11地號土地上，建號
    2951號（門牌：臺北市○○街359巷1弄2號3樓）、2947號（
    門牌：臺北市○○街357號3樓）房屋原為林許滿所有，林許
    滿於82年間以買賣為原因，將房屋所有權移轉登記予原告配
    偶丁○○（原名：蔡黃嬌），並於83年2月1日辦妥所有權移
    轉登記。
  (四)原告於97年12月10日寄發原證9存證信函予乙○○，要求被
    告將如附表編號1、2所示土地移轉登記予原告，乙○○收受
    該存證信函後，寄發原證7存證信函予原告，表示如原告能
    舉證證明已付清購屋價款，其會儘速辦理土地移轉登記事宜
    。
四、本件應探究者為：(1)兩造就如附表編號1、2所示之土地是否
    成立買賣契約？(2)如(1)為是，原告之請求權是否已罹於時效
    ？茲析述如下：
  (一)按當事人主張有利於己之事實者，就其事實有舉證之責任，
    民事訴訟法第277條前段定有明文。原告既主張兩造就如附
    表編號1、2所示之土地成立買賣契約，自應就此事實負舉證
    之責。
  (二)次按私文書應由舉證人證其真正，民法第357條前段規定明
    確。原告主張兩造就如附表編號1、2所示之土地成立買賣契
    約，固提出訂金收據、購屋訂金收據（見卷第13至15、18、
    19頁）為證，惟被告否認其形式上真正，且訂金收據、購屋
    訂金收據上林許滿之印文，與林許滿之印鑑並不相同，有花
    蓮縣吉安鄉戶政事務所人民印鑑證明書可憑（見卷第75頁）
    ，原告復未能另舉證證明訂金收據、購屋訂金收據上之簽名
    、用印確為林竹根、林許滿所親為，依上規定，自難認訂金
    收據、購屋訂金收據為真正，而得為有利於原告之認定。
  (三)其次，被告業經臺北市政府建設局以74年6月20日北市建一
    字第37176號函撤銷公司登記，有股份有限公司變更登記事
    項卡可稽（見卷第33、34頁），又74年時之公司法雖無現行
    第26條之1經主管機關撤銷登記者，應行清算之規定，惟仍
    可類推適用公司法第322條規定，於被告遭撤銷登記後，以
    董事為清算人，而被告當時之董事為林竹根、乙○○、丙○○、林美吟、林勳輝、林美賢等人，是林竹根、林許滿於被
    告遭撤銷公司登記後之78、79年間，可否代表被告與原告成
    立買賣契約？誠有可疑。再者，訂金收據、購屋訂金收據之
    「賣方經手人」、「賣方」欄位上，僅有林竹根或林許滿之
    署名，均未有「穎立企業股份有限公司」之記載，則得否認
    林竹根、林許滿係以代表被告之用意而為此等文書？亦值懷
    疑。
  (四)況且，原告提出之訂金收據上，均有「…且言明於民國○年
    ○月○日○時前簽訂買賣契約。簽約金為新臺幣○元整。買
    方逾時不買，買賣作廢，訂金沒收。賣方不賣，訂金加倍退
    還」等字樣（見卷第13至15、18頁），自上開文義以觀，訂
    金收據應屬「買賣預約」之性質，縱林竹根、林許滿收有訂
    金，亦僅係就「買賣預約」收有訂金，否則何必另行約定簽
    訂買賣契約之日期？
  (五)綜上，不論訂金收據、購屋訂金收據是否為真正，均無從認
    定兩造就如附表編號1、2所示之土地是否成立買賣契約，爭
    點(1)既為否定之認定，自無探究爭點(2)之必要，併為敘明。
五、從而，原告訴請被告應將如附表編號1、2所示之土地所有權
    移轉登記予原告，洵非有據，應予駁回。
六、本件事證已臻明確，兩造其餘攻防方法及所提證據，業經審
    酌，核與本件判決結果無影響，爰不逐一論述，併此敘明。
七、據上論結，本件原告之訴為無理由，依民事訴訟法第78條，
    判決如主文。
中    華    民    國    99    年     3    月    12    日
                  民事第四庭  法  官  張文毓
以上正本係照原本作成。
如不服本判決，應於送達後20日內向本院提出上訴狀（須附繕本
）。
中    華    民    國    99    年    3     月    12    日
                              書記官  賴敏慧
附表：
1.臺北市○○區○○段104-10地號土地（地目建、面積159平方
  公尺），權利範圍4分之1。
2.臺北市○○區○○段104-11地號土地（地目建、面積188平方
  公尺），權利範圍4分之1。

司法院資訊處製作；財團法人民間司法改革基金會備份。
